【裁判字號】    88,勞訴,58
【裁判日期】    890329
【裁判案由】    給付違約金
【裁判全文】
臺灣臺北地方法院民事判決    八十八年度勞訴字第五十八號
    原      告  新光人壽保險股份有限公司
    法定代理人  吳東進
    訴訟代理人  王順隆
    被      告  甲○○
右當事人間請求給付違約金事件，本院判決如左：
    主    文
被告應給付原告新台幣參拾壹萬陸仟元及自民國八十八年六月二十四日起至清償日止
，按年息百分之五計算之利息。
原告其餘之訴駁回。
訴訟費用由被告負擔二十五分之十三，餘由原告負擔。
    事    實
甲、原告方面：
一、聲明：被告應給付原告新台幣（以下同）六十萬及支付命令送達被告之翌日起至
    清償日止，按年息百分之五計算之利息。
二、陳述：
（一）被告於民國八十五年七月三十一日與原告簽訂新二階展業區經理聘任合約（以
      下簡稱系爭合約），雙方約定由被告擔任原告展業區經理Ａ級職務，期間自八
      十五年七月三十一日起至八十八年七月三十日止共計三年，被告負責為原告招
      攬保險業務，如被告於第一年至第二年達成保證底薪之標準，原告除依各項津
      貼標準發給被告每月津貼暨單位津貼、業績獎金、特別津貼、業務津貼外，並
      依合約約定，按月發放保證底薪（即保障津貼）六萬元，合計已發放一百二十
      萬元，詎被告竟未致力於業務之推展，自八十七年一月至六月及同年七月至十
      二月，連續二期業績均未符合考核標準，且與系爭合約約定之內容相差甚遠，
      原告乃依系爭合約第五條第一項但書之約定，以被告考核未達標準終止系爭合
      約，並於終止後，依系爭合約第五條第三項之約定，請求被告給付其於服務期
      間已領月保障底薪共計一百二十萬元之百分之五十即六十萬元為違約金之金額
      。
（二）依系爭合約第五條第三項約定之文義觀之，兩造係約定一旦有債務不履行之情
      事發生，被告即不待舉證證明其所受損害係因債務不履行所致損害額之多寡，
      均得按約定之違約金，請求被告給付，是系爭合約之違約金，其性質應屬賠償
      額預定性之違約金。
（三）原告以優渥條件聘任被告，無非係以被告能於合約期間內，依業績標準為原告
      招展業務，茲因合約期間未滿，被告即因自身因素無法達成業績標準，原告付
      出高額報酬卻無法獲致相對之效果，原告自受有損害，又該損害已經雙方約定
      預定賠償額，原告自毋庸再舉證證明其損害。
三、證據：提出新二階展業區經理聘任合約書、保證底薪發放標準表、原告公司通知
          書及薪津明細表為證。
乙、被告方面：
    被告未於最後言詞辯論期日到場，惟據其以前到場之聲明及陳述如后：
一、聲明：原告之訴駁回。
二、陳述略以：被告從事保險工作已有七年六個月，自八十五年與原告公司簽約成為
    區經理，被告均盡心盡力推展業務，一開始被告均達到原告業績之要求，而領取
    每月六萬元之加佣金部分，此部分乃被告所應得，嗣因家庭因素影響致未達成原
    告業績之要求，第三年起被告即未領有任何之薪資。
三、證據：聲請傳訊證人劉得恩。
    理    由
甲、程序方面：
    本件被告未於最後言詞辯論期日到場，核無民事訴訟法第三百八十六條各款所列
    情形，爰依原告之聲請，由其一造辯論而為判決。
乙、得心證之理由：
一、原告主張被告於八十五年七月三十一日與其簽訂系爭合約，雙方約定由被告擔任
    原告展業區經理Ａ級職務，期間自八十五年七月三十一日起至八十八年七月三十
    日止，共計三年，負責保險業務之招攬，如於第一年至第二年達成保證底薪之標
    準，原告除依各項津貼標準發給被告每月津貼暨單位津貼、業績獎金、特別津貼
    、業務津貼外，並按月發放保證底薪（即保障津貼）六萬元，合計被告已領一百
    二十萬元，詎被告竟自八十七年一月至六月，同年七月至十二月，連續二期業績
    均未符合考核標準，依系爭合約第五條第一項但書之約定，以被告考核未達標準
    終止系爭合約，並於終止後，依系爭合約第五條第三項之約定，請求被告給付其
    於服務期間已領上開一百二十萬元之保障底薪中之百分之五十之違約金，即六十
    萬元等語。被告則以其從事保險工作已有七年六個月，自八十五年與被告公司簽
    約成為區經理後，剛開始被告均達到原告業績之要求，被告所領取每月六萬元之
    加佣金部分，乃被告所應得，嗣因家庭因素影響致未達成原告業績之要求，第三
    年起被告即未領有任何之薪資等語，資為抗辯。
二、查兩造於八十五年七月三十一日簽訂系爭合約，雙方約定由被告擔任原告展業區
    Ａ級經理，期間自八十五年七月三十一日起至八十八年七月三十日止，共計三年
    ，負責保險業務之招攬，如被告於第一年至第二年達成保證底薪之標準，原告除
    依各項津貼標準發給被告每月津貼暨單位津貼、業績獎金、特別津貼、業務津貼
    外，並按月發放保證底薪（即保障津貼）六萬元，合計被告已領一百二十萬元，
    而被告自八十七年一月至六月，同年七月至十二月，連續二期業績均未符合考核
    標準，原告乃依系爭合約第五條第一項但書之約定，以被告考核未達標準終止系
    爭合約，又系爭合約第五條第三項雙方復約定以保障底薪中之百分之五十為違約
    金等情，有被告自認真正之系爭合約書、保證底薪發放標準表、原告公司通知書
    及薪津明細表在卷可資佐證，且為兩造所不爭執，堪信此部分之事實為真正，原
    告終止系爭合約，依約並無不合。茲本件應予審究者，厥在於系爭合約有關違約
    金約定之性質，及其約定之違約金額是否適當？爰分別論述如次：
三、按違約金者，謂當事人為確保債務之履行，約定債務人不履行債務時，應支付之
    金額或其他給付而言。而違約金之種類又因其性質之不同，分為懲罰性違約金及
    賠償額預定性之違約金，前者以強制債務之履行為目的，確保債權效力所定之強
    制罰，於債務不履行時，債務人除須支付違約金外，關於其因債之關係所應負之
    一切責任均不因而受影響；後者，即以違約金為債務不履行所生損害之賠償總額
    ，經當事人於損害發生前預先約定，一旦有債務不履行情事發生，債權人得不待
    舉證證明其所受損害係因債務不履行所致及損害額之多寡，均得按約定之違約金
    請求債務人支付。本件兩造所約定之違約金，依系爭合約第五條第三項之約定：
    「合約期間未滿，若乙方（即被告）提前或可歸責乙方事由終止本約時，乙方同
    意放棄一切業務及業績獎金，且乙方應賠償甲方（即原告）之損失金額，以乙方
    服務期間已領的月保證薪之百分之五十為違約金。」，析其約定之文義，兩造係
    約定一旦有債務不履行之情事發生時（例：考核未達標準），被告即不待舉證證
    明其所受損害係因債務不履行所致損害額之多寡，均得按約定之違約金，請求被
    告給付，是系爭合約之違約金，揆諸上開說明，其性質應屬賠償額預定性之違約
    金。
四、次按「債務已為一部履行者，法院得比照債權人因一部履行所受之利益，減少違
    約金。」民法第二百五十一條定有明文，又「當事人約定契約不履行之違約金過
    高者，法院固得依民法第二百五十二條以職權減至相當之數額，惟是否相當仍須
    依一般客觀事實、社會經濟狀況及當事人所受損害情形，以為酌定標準，而債務
    已為一部履行者，亦得比照債權人所受利益減少其數額。」最高法院四十九年台
    上字第八○七號亦著有判例，本件被告對於上開違約金是否過高，雖未加以抗辯
    ，惟違約金之酌減，依上開規定乃係由法院依職權行使之，法院為此裁量時，應
    不待債務人之抗辯即可予以核減，而違約金之核減，不論係懲罰性違約金或賠償
    額預定性之違約金，均有其適用（參照最高法院五十年台抗字第五五號判例意旨
    ），如前所述，系爭合約之違約金，其性質屬賠償額預定性之違約金，本院自有
    核減之權，而被告自八十五年七月三十一日與原告簽約後，迄八十七年一月至六
    月及同年七月至十二月，始連續二期業績未符合原告所定之考核標準，即被告於
    前揭未達成考核標準之前，均已依約履行其所應負之債務，就兩造所簽訂之三年
    期間，被告有一年五個月之期間，均能達成原告之考核標準，於被告達成原告之
    考核標準之際，原告即因之受有被告履行系爭合約之利益甚明，本院爰斟酌原告
    因被告一部履行之期間（一年五個月）與兩造所約定三年期間之比例，依首揭說
    明，認兩造依系爭合約約定之違約金金額六十萬元過高，應核減違約金之金額至
    三十一萬六千元為適當。
五、從而，原告依系爭合約第五條第三項之約定，請求被告給付原告三十一萬六千元
    及自支付命令送達被告之翌日（即八十八年六月二十四日）起至清償日止，按年
    息百分之五計算之利息部分，為有理由，應予准許，逾此部分，則無理由，應予
    駁回。
六、本件事證已臻明確，兩造其餘主張、陳述及被告聲請本院傳訊之證人劉得恩，因
    其待證事實為被告個人之家庭因素，均與本院之判決結果不生影響，毋庸再予審
    酌、傳訊，附此敘明。
七、結論：原告之訴為一部有理由，一部無理由，依民事訴訟法第三百八十五條第一
    項前段、第七十九條但書判決如主文。
中      華      民      國    八十九    年      三      月    二十九    日
                                    勞工法庭法    官  陳邦豪
右正本係照原本作成
如對本判決不服，須於送達後二十日內向本院提出上訴狀
中      華      民      國    八十九    年      三      月    二十九    日
                                          法院書記官  梁添勝


司法院資訊處製作；財團法人民間司法改革基金會備份。
